臺灣高雄地方法院民事判決　　　　　　　100年度訴字第819號
原　　　告　鄭羽真
　　　　　　鄭筠融
　　　　　　鄭名宏
共　　　同　陳艾彤
法定代理人
共　　　同　駱怡雯律師
訴訟代理人
被　　　告　鄭志雄
　　　　　　陳繼宗
上列當事人間請求塗銷所有權移轉登記事件，本院於民國100 年
9 月27號言詞辯論終結，判決如下：
    主  文
原告之訴駁回。
訴訟費用由原告負擔。
    事實及理由
壹、程序部分
一、按法律關係之存否不明確，致原告在私法上之地位有受侵害
    之危險，而此危險得以對於被告之確認判決除去者，即得依
    民事訴訟法第247 條之規定提起確認之訴，最高法院52年台
    上字第1922號判例可資參照。經查，本件原告以被告鄭志雄
    積欠其等扶養費用合計新臺幣（下同）2,569,000 元，竟將
    其所有之高雄市○○區○鎮段344 號土地，暨坐落其上同段
    2059建號建物即門牌號碼高雄市○○區○○街13巷3 號5 樓
    房屋（下稱「系爭不動產」）以買賣為原因，移轉登記予被
    告陳繼宗，而侵害其債權為由，先位訴請確認被告2 人間就
    買賣關係不存在，然為被告陳繼宗具狀否認，則被告2 人間
    就系爭不動產所為之買賣及移轉所有權之行為是否存在即不
    明確，並致原告債權有受侵害之危險。而此項不明確，得以
    本件確認之訴予以排除，故原告提起本件訴訟，先位請求確
    認被告2 人間就系爭不動產之買賣關係不存在，即有訴之利
    益，而為合法，合先敘明。
二、本件被告經合法通知，均未於言詞辯論期日到場，核無民事
    訴訟法第386 條各款所列情形，爰依原告聲請，由其一造辯
    論而為判決。
貳、實體部分
一、原告主張：伊等父親即被告鄭志雄與伊等母親離婚後，因未
    依約按月給付扶養費用，經伊等向本院起訴請求給付扶養費
    後，兩造於訴訟中達成和解，被告鄭志雄願自民國99年6 月
    間起至伊等成年為止，按月各給付7,000 元，惟被告鄭志雄
    自99年10月起即拒不給付，其餘未給付部分，視為全部到期
    ，合計共積欠原告2,569,000 元。詎其為求脫免清償債務之
    責，竟與其友人即被告陳繼宗通謀而虛偽為買賣及移轉所有
    權之債、物權行為，於99年5 月31日即將其所有之系爭不動
    產以買賣為原因移轉登記予被告陳繼宗所有，而被告鄭志雄
    除系爭不動產外，已無資力清償債務，原告自得先位請求確
    認被告2 人間就系爭不動產所為之買賣關係不存在，並依民
    法第242 條規定，代為請求被告陳繼宗就系爭不動產，於99
    年5 月31日以買賣為原因所為之所有權移轉登記予以塗銷。
    又縱認被告2 人非屬通謀虛偽而為意思表示，惟被告鄭志雄
    係將系爭不動產無償贈與被告陳繼宗，並為所有權移轉登記
    ，且前開法律行為有害於原告債權之受償，為此依民法第
    244 條第1 項規定，備位請求撤銷被告2 人就系爭不動產所
    為之所有權贈與之債權及物權行為，被告陳繼宗並應將系爭
    不動產於99年5 月31日，以買賣為原因所為之所有權移轉登
    記予以塗銷等語。為此，爰先位聲明請求：(一)確認被告2 人
    間就系爭不動產所為之買賣關係不存在。(二)被告陳繼宗就系
    爭不動產，於99年5 月31日以買賣為原因之所有權移轉登記
    應予塗銷；備位聲明請求：(一)被告2 人間就系爭不動產於99
    年5 月1 日所為之所有權贈與之債權及物權行為，應予撤銷
    。(二)被告陳繼宗就系爭不動產，於99年5 月31日以買賣為原
    因之所有權移轉登記應予撤銷。
二、被告陳繼宗未於言詞辯論期日到場，據其提出之書狀略以：
    被告鄭志雄曾向伊借款，迄今仍有欠款尚未清償，遂將其所
    有之系爭不動產所有權移轉登記予伊，以清償債務，伊並同
    意被告鄭志雄於移轉所有權後，得無償使用系爭不動產1 年
    等語為辯。並聲明：駁回原告之訴。
三、被告鄭志雄未於言詞辯論期日到場，亦未提出準備書狀作何
    聲明或陳述。
四、經查：
  (一)被告2 人間就系爭不動產所為之上開法律行為，是否為通謀
    虛偽意思表示而無效，原告得否請求被告陳繼宗塗銷系爭不
    動產之所有權登記？
  本件原告主張被告鄭志雄與其等之母親於92年間離婚後，未
    依約按月給付扶養費用，經伊等向本院起訴請求給付扶養費
    後，兩造於訴訟中達成和解，被告鄭志雄願自99年6 月間起
    至伊等成年為止，按月各給付7,000 元，惟被告鄭志雄自99
    年10月起即拒不給付，其餘未給付部分，視為全部到期，合
    計共積欠原告2,569,000 元等節，有本院98年度家訴字第25
    號和解筆錄乙份在卷可稽。又被告鄭志雄於93年2 月13日，
    以系爭不動產設定最高限額抵押權860,000 元予渣打國際商
    業銀行（下稱「渣打銀行」）向該行借款，嗣於99年5 月31
    日，將系爭不動產以買賣為原因移轉登記予被告陳繼宗所有
    ，惟未變更設定義務人，迄100 年8 月間止，尚積欠渣打銀
    行467,838 元。而系爭不動產經渣打銀行鑑定後，價值為
    1,021 ,685元，被告鄭志雄除系爭不動產外，無其他財產足
    供清償其積欠原告之債務等節，亦有系爭不動產土地及建物
    登記謄本暨異動索引、土地建築改良物買賣所有權移轉契約
    書、渣打銀行授信戶貸放類資料歸戶查詢報表、房地鑑價表
    及被告鄭志雄財產所得調件明細表等在卷可資佐證。原告主
    張被告2 人係通謀而虛偽為買賣及移轉所有權，為被告陳繼
    宗否認，依民事訴訟法第277 條前段規定，自應就其主張負
    舉證之責。
  原告雖主張被告鄭志雄於和解成立後，旋將系爭不動產移轉
    登記予被告陳繼宗，且未將抵押權設定義務人變更為被告陳
    繼宗，而認被告2 人為通謀虛偽意思表示。惟依契約自由原
    則，買賣契約條件本得由當事人自行審酌各種因素決定，履
    行期日或抵押權設定義務人是否變更，與契約是否出於通謀
    虛偽意思表示並無必然關係。又不動產所有人設定抵押權後
    ，得將不動產讓與他人。但其抵押權不因此受影響，民法第
    867 條定有明文。被告鄭志雄以其所有之系爭不動產設定抵
    押權後，揆諸前開規定，仍得將之讓與他人，抵押權既有追
    及效力，縱使於所有權移轉登記後未變更抵押權設定義務人
    ，亦不影響抵押權人受償之權利，自難據此認被告2 人間無
    買賣及移轉所有權法律行為之真意。至原告雖另主張被告陳
    繼宗曾設籍於系爭不動產且被告鄭志雄至今仍居住其中，顯
    見無買賣及移轉所有權之真意云云。然查被告陳魏宗從未設
    籍於系爭不動產，此有高雄市小港區戶政事務所高市小戶字
    第1000001347號函在卷可佐。又出賣不動產予他人後，經買
    受人同意繼續使用該不動產之情況並非罕見，此與買賣及所
    有權移轉行為是否為通謀虛偽，並無關連。是被告陳繼宗雖
    自承同意於系爭不動產移轉登記後，被告鄭志雄得無償使用
    1 年，仍難遽認被告間無為買賣及所有權移轉行為之真意。
    復查被告或其2 人之配偶間並無親屬關係，此有個人戶籍資
    料查詢結果附卷可參，是難認被告陳繼宗因與被告鄭志雄關
    係緊密，遂協助其逃避清償債務之責任，而為通謀虛偽意思
    表示，藉此減少其積極財產之情形。
  此外，原告並未提出其他證據，證明其主張被告2 人間就系
    爭不動產為通謀虛偽買賣及移轉所有權為真實，其先位聲明
    請求確認被告2 人間就系爭不度產所為之買賣關係不存在，
    並依民法第242 條代位請求被告陳繼宗就系爭不動產，於99
    年5 月31日，以買賣為原因之所有權移轉登記塗銷，即無理
    由。
  (二)原告得否依民法第244 條第1 項規定，請求撤銷被告2 人就
    系爭不動產所為之所有權贈與之債權及物權行為，並請求被
    告陳繼宗塗銷系爭不動產之所有權移轉登記？
  按債權人依民法第244 條第1 項，提起撤銷債務人無償行為
    之訴，必須有保全之必要，始得為之。苟債務人就其無償行
    為或有償行為所處分之財產外，尚有其他財產足以清償其對
    於債權人之債務，自無仍許債權人依上開規定行使撤銷權之
    餘地，最高法院98年度台上字第112 號判決可資參照。本件
    被告鄭志雄於93年2 月13日，以系爭不動產設定最高限額抵
    押權860,000 元予渣打國際商業銀行向該行借款，於系爭不
    動產移轉登記予被告陳繼宗後，迄100 年8 月止，被告鄭志
    雄尚積欠該行467,838 元，且系爭不動產經原告鑑價後，價
    值為1,021,685 元，被告鄭志雄除系爭不動產外，無其他財
    產足供給付積欠原告之扶養費用等情，有渣打銀行不動產實
    查鑑定表、稅務電子閘門財產所得調件明細表附卷可參，故
    系爭不動產價值扣除被告對渣打銀行之債務後，應仍有餘額
    可給付被告對原告之扶養費用，因而其將系爭不動產移轉所
    有權與被告陳繼宗，致積極財產有所減少，自有害於原告債
    權之受償。
  又按有償或無償行為，係以財產給付為目的之法律行為有無
    對價為區分，所謂對價除使積極財產增加外，如生減少消極
    財產之結果，亦屬之。原告主張被告2 人間就系爭不動產所
    為之法律行為，實屬無償行為，業經被告陳繼宗否認，並以
    前詞置辯。原告應就此主張負舉證責任。被告2 人於99年5
    月31日就系爭不動產，以買賣為原因而為所有權移轉登記，
    為兩造所不爭執。原告雖主張系爭不動產之抵押權設定義務
    人並未變更，且被告鄭志雄仍居住其中，故被告2 人就系爭
    不動產應為無償行為云云，然揆諸前開說明，法律行為有償
    與否，應以對價關係存否為斷，與其餘契約條件，並無必然
    關聯，是難據此認定被告2 人間之法律行為屬無償。原告復
    主張縱認被告鄭志雄對被告陳繼宗負有借款債務，以系爭不
    動產作為清償，仍屬無償行為云云。惟買賣契約本屬有償行
    為，買受人對出賣人負有價金給付之義務。惟如出賣人對買
    受人亦負有債務，且給付種類相同，並均屆清償期者，各得
    以其債務與他方之債務互為抵銷。被告鄭志雄以系爭不動產
    作為既存債務之清償，固生減少積極財產之結果，但同時亦
    減少其消極財產，依上開說明，並無礙於法律行為仍屬有償
    之本質。是原告備位主張被告2 人就系爭不動產所為之法律
    行為係屬無償，即無所據，難認有理由。
五、綜上所述，本件原告既無法舉證證明被告2 人間就系爭不動
    產之買賣即所有權移轉行為係通謀虛偽而無效，其先位請求
    確認被告2 人間就系爭不動產所為之買賣關係不存在；被告
    陳繼宗就系爭不動產，於99年5 月31日，以買賣為原因之所
    有權移轉登記應予塗銷，即無理由，應予駁回。又原告亦未
    舉證證明被告2 人間之法律行為係無償，是原告依民法第
    244 條第1 項規定，備位請求被告2 人間就系爭不動產所為
    之債權及物權行為應予撤銷；被告陳繼宗就系爭不動產於99
    年5 月31日，以買賣為原因之所有權移轉登記應予塗銷，亦
    為無理由，應予駁回。
據上論斷，本件原告之訴為無理由，依民事訴訟法第385 條第1
項前段、第78條，判決如主文。
中    華    民    國   100    年    10    月    11    日
                        民事第二庭  法  官  劉傑民
以上正本係照原本作成。
如對本判決上訴，須於判決送達後20日內向本院提出上訴狀。
中    華    民    國    100    年    10    月   11    日
                                    書記官  林宜璋